臺灣高等法院刑事判決
111年度原上訴字第22號
上  訴  人  
即  被  告  高玉英
選任辯護人  陳宗奇律師(法扶律師)          
上列上訴人因違反洗錢防制法等案件，不服臺灣新北地方法院11
0年度原易字第47號，中華民國110年12月21日第一審判決（起訴
案號：臺灣新北地方檢察署110年度偵續字第14號），提起上訴
，本院判決如下：
    主  文
原判決撤銷。
高玉英幫助犯洗錢防制法第十四條第一項之洗錢罪，處有期徒刑
參月，併科罰金新臺幣壹萬元，罰金如易服勞役，以新臺幣壹仟
元折算壹日。
    犯罪事實
一、高玉英依其生活經驗，知悉申請金融帳戶並無特殊資格限制
    ，且使用人頭帳戶遂行詐欺犯罪，藉以逃避追查之犯罪型態
    所在多有，倘提供帳戶予他人使用，可能幫助作為不法收取
    及提領款項之用，並遮斷資金流動軌跡，以掩飾、隱匿不法
    犯罪所得，竟仍容任該結果之發生，基於幫助詐欺取財及幫
    助洗錢之不確定故意，於民國109年7月24日（起訴書誤載為
    21日10時25分許）前某時，將其設於彰化商業銀行帳號0000
    0000000000號帳戶（下稱彰化銀行帳戶）、臺灣新光商業銀
    行帳號0000000000000號帳戶（下稱新光銀行帳戶）之存摺
    、提款卡及密碼，提供予某身分不明之人使用；嗣該身分不
    明之人乃以附表所示方法，詐欺鄭登富、方建軍，致其等均
    陷於錯誤，依指示於附表所示時間，匯款如附表所示金額至
    各該帳戶，再持高玉英所提供之提款卡及密碼，操作自動櫃
    員機提領一空，以製造金流斷點，使司法機關難以溯源追查
    ，而掩飾、隱匿特定犯罪所得，高玉英以此手法，幫助該身
    分不明之人詐欺取財及洗錢。嗣因鄭登富等二人發覺受騙，
    報警處理，始悉上情。
二、案經鄭登富、方建軍訴由新北市政府警察局土城分局報請臺
    灣新北地方法院檢察署檢察官偵查起訴。
    理  由
壹、證據能力
　　本院認定犯罪事實所憑之供述證據，檢察官、上訴人即被告
    高玉英及辯護人於本院準備程序時均同意作為證據，經本院
    審酌各該陳述作成時之情況，亦認為適當，而其他非供述證
    據之取得程序，並無違法或不當，因認均有證據能力。
貳、實體方面
一、認定犯罪事實所憑之證據及理由
　㈠訊據被告固坦承告訴人鄭登富等人匯入款項、如附表所示之
    金融帳戶，均是其所申設並請領提款卡，惟矢口否認有何幫
    助詐欺取財及幫助洗錢之犯行，辯稱：我是遺失帳戶存摺及
    提款卡等資料，沒有提供給別人使用等語。
  ㈡經查：
  　⒈告訴人鄭登富、方建軍因遭身分不明之人以附表所示手法
      詐騙，致其等均陷於錯誤，依指示於附表所示時間，匯款
      如附表所示金額至各該帳戶，隨即由身分不明之人持提款
      卡及密碼，操作自動櫃員機提領一空等情，有附表「證據
      」欄所示之證據資料可稽。而上開收款帳戶，均是被告所
      申設並請領提款卡，為被告供承在卷，並有彰化商業銀行
      股份有限公司作業處、臺灣新光商業銀行股份有限公司集
      中作業部函送之帳戶開戶基本資料可供佐證（見偵35699
      卷第31、37頁），均堪認定。
  　⒉被告提供帳戶資料行為之認定
　　⑴使用提款卡操作自動櫃員機提領帳戶款項，必先輸入正確
      密碼，始能為之，而一般提款卡之密碼，係由6至12個數
      字排列組成，具隱密性，難以憑空猜測，且連續3次輸入
      錯誤即遭鎖卡，若非帳戶所有人提供提款卡並告知密碼，
      他人實無順利領得帳戶款項之理。本案告訴人鄭登富、方
      建軍係在同一天即109年7月24日遭受詐騙，依指示匯款至
      如附表所示之被告帳戶，並旋由不詳之人操作自動櫃員機
      提領一空，已如前述，可知該等帳戶當時已同時淪為不詳
      詐欺者收受詐得贓款之用，且相關提款卡及密碼均已被該
      身分不明之人所持有甚明。
　　⑵對於個人帳戶資料竟為不詳之人持有之原因，被告雖辯稱
      係將上開帳戶資料「遺失」云云。惟依卷附交易明細所示
      ，在告訴人匯入款項前，彰化銀行帳戶於109年7月20日之
      餘額僅712元（見偵35699卷第32頁）；新光銀行帳戶於10
      9年7月15日之餘額更僅剩21元（見偵35699卷第38頁)，可
      知上開2個帳戶於被告所謂遺失之前，餘額甚少，已難認
      被告會集中攜帶該等帳戶之存摺及提款卡外出，以致一併
      遺落。且被告表明將帳戶資料攜帶出門，係因在百貨公司
      臨時櫃工作，要發放薪水云云（見偵續14卷第41頁），然
      依交易明細資料所示，亦無被告所指薪水款項進出帳戶之
      紀錄。徵諸帳戶掛失錄音譯文所示，被告向彰化銀行及新
      光銀行申請掛失時，均已表明其係將帳戶資料及密碼交給
      他人（見偵續14卷第83至84、109頁），足認被告所辯遺
      失帳戶資料云云，顯屬卸責之詞，不足採信。再者，提款
      卡設置密碼之目的，在防止他人擅自盜用，一般均會謹慎
      保管，被告供稱將密碼寫在存摺內頁及提款卡上面（見偵
      35699卷第6頁反面、本院卷第114頁)，並集中放在一起，
      無異容任取得該2張提款卡之人，可以直接獲悉密碼使用
      。而被告係在告訴人鄭登富、方建軍所匯入款項，均經不
      詳之人於109年7月24日提領一空後，始於翌（25）日上午
      以電話向彰化銀行、新光銀行申請掛失存摺及提款卡，再
      於同年月27日前往警局報案遺失，有彰化銀行數位金融處
      110年2月20日函附掛失紀錄（見偵續14卷第69至73頁）、
      新光銀行集中作業部110年1月28日函附掛失錄音譯文（見
      偵續14卷第43、109頁）、新北市政府警察局土城分局110
      年2月1日函附相關報案紀錄（見偵續14卷第45至53頁）可
      稽，亦無從僅憑其事後掛失及報案，遽為有利被告之認定
      。參以目前社會現況，詐欺正犯不乏管道可取得願意配合
      提供帳戶者之人頭帳戶，應無甘冒帳戶所有人隨即可能辦
      理掛失等之風險，而使用單純遺失之提款卡作為取贓之用
      。綜上事證，因認被告在109年7月24日（即詐欺正犯聯繫
      告訴人將款項匯入被告帳戶之時間）前某時，將上開2個
      帳戶之存摺、提款卡及密碼，提供予身分不明之人使用乙
      情，已屬明確。
  　⒊被告主觀犯意之認定
　　　金融帳戶涉及個人財產信用，具有強烈屬人性，倘無特殊
      情由，一般均妥為保管帳戶資料，實無輕易提供給他人使
      用之理。又申請金融帳戶並無特殊資格之限制，且利用他
      人帳戶從事詐欺犯罪、收受及移轉詐得贓款以掩飾或隱匿
      犯罪、避免檢警查緝者，經常為媒體所報導披露，乃依一
      般社會生活之通常經驗即可輕易預見者，縱被告為原住民
      ，且領有輕度身心障礙證明（另詳下述），然其受有高中
      肄業之教育程度，並有在百貨公司工作經驗（見本院卷第
      155頁），對於上情亦應知之甚明。是被告在不知對方真
      實身分、住址或營業處所之情形下，將上開帳戶之存摺、
      提款卡及密碼提供給對方，而容任對方可以不暴露真實身
      分，使用其所提供之帳戶進出款項，其主觀上顯已認識該
      帳戶可能遭人作為收受、移轉詐欺所得使用，且該他人使
      用後會產生遮斷資金流動軌跡以逃避國家追訴、處罰之效
      果。參以被告在偵查及審理中一再謊稱遺失，掩飾其將帳
      戶資料提供予身分不明之他人的事實，以圖卸責，益徵其
      對於上開身分不明之人向其蒐集帳戶資料，可能作為詐欺
      取財之人頭帳戶，確有預見。詎被告仍願提供上開帳戶之
      存摺、提款卡及密碼，且不顧所提供帳戶之使用情形，而
      容任該帳戶可能遭人作為收受、移轉詐欺所得使用，縱不
      具直接故意，且無論其動機為何，主觀上有幫助詐欺取財
      及幫助洗錢之不確定故意甚明。
  ㈢本案事證明確，被告犯行堪以認定。
二、論罪
  ㈠按特定犯罪之正犯實行特定犯罪後，為掩飾、隱匿其犯罪所
    得財物之去向及所在，而令被害人將款項轉入其所持有、使
    用之他人金融帳戶，並由該特定犯罪正犯前往提領其犯罪所
    得款項得手，如能證明該帳戶內之款項係特定犯罪所得，因
    已被提領而造成金流斷點，該當掩飾、隱匿之要件，該特定
    犯罪正犯自成立一般洗錢罪之正犯。刑法第30條之幫助犯，
    係以行為人主觀上有幫助故意，客觀上有幫助行為，即對於
    犯罪與正犯有共同認識，而以幫助意思，對於正犯資以助力
    ，但未參與實行犯罪之行為者而言。幫助犯之故意，除需有
    認識其行為足以幫助他人實現故意不法構成要件之「幫助故
    意」外，尚需具備幫助他人實現該特定不法構成要件之「幫
    助既遂故意」，惟行為人只要概略認識該特定犯罪之不法內
    涵即可，無庸過於瞭解正犯行為之細節或具體內容。此即學
    理上所謂幫助犯之「雙重故意」。金融帳戶乃個人理財工具
    ，依我國現狀，申設金融帳戶並無任何特殊限制，且可於不
    同之金融機構申請多數帳戶使用，是依一般人之社會通念，
    若見他人不以自己名義申請帳戶，而收購或借用別人之金融
    帳戶以供使用，並要求告知密碼，則提供金融帳戶者主觀上
    如認識該帳戶可能作為對方收受、提領特定犯罪所得使用，
    對方提領後會產生遮斷金流以逃避國家追訴、處罰之效果，
    仍基於幫助之犯意，而提供該帳戶資料及密碼，以利洗錢實
    行，仍可成立一般洗錢罪之幫助犯（最高法院108年度台上
    大字第3101號裁定意旨參照）。本案被告已預見身分不明之
    人向其蒐集帳戶資料，可能作為詐欺取財之人頭帳戶，仍基
    於不確定故意，提供上開帳戶資料供該身分不明之人收取詐
    得款項，並經提領得手，而造成金流斷點，依上開說明，除
    成立幫助詐欺外，亦該當一般洗錢罪之幫助犯。
  ㈡核被告所為，係犯刑法第30條第1項、第339條第1項之幫助詐
    欺取財罪，及刑法第30條第1項、洗錢防制法第14條第1項之
    幫助一般洗錢罪。被告以1次提供上開帳戶之行為，同時幫
    助正犯詐騙告訴人鄭登富、方建軍2人，並幫助正犯洗錢，
    為想像競合犯，依刑法第55條規定，應從一重論以幫助洗錢
    一罪。起訴書固漏論被告幫助洗錢，惟其與起訴部分有想像
    競合犯之裁判上一罪關係，並經踐行告知程序，無礙被告防
    禦權之行使，均為起訴效力所及，本院自應併予審酌。
  ㈢刑之減輕
　　⒈被告基於幫助之意思，參與構成要件以外之行為，為幫助
      犯，惡性較正犯為輕，依刑法第30條第2項規定，按正犯
      之刑減輕之。
　　⒉被告因長期罹患憂鬱症，及服用安眠藥物，常有健忘、記
      憶力減退情事，造成日常生活功能、社會功能或職業功能
      之減損，業經請領輕度身心障礙證明等情，固有臺北市立
      聯合醫院111年3月23日函附之病歷資料、診斷證明書（見
      本院卷第77至93頁）及中華民國身心障礙證明（見本院卷
      第33頁）可稽。惟其主要症狀，乃在記憶方面，所造成日
      常生活、社會或職業功能之減損，未達重大之程度；參以
      相關錄音譯文（見偵續14卷第82至87、106至111頁），被
      告辦理掛失時，與銀行人員之對話過程，亦無明顯異常情
      形，難認有何因精神障礙或其他心智缺陷，影響其依生活
      經驗為預見及判斷之能力，且未見其辨識行為違法或依其
      辨識而行為之能力，有何喪失或顯著減低之情事，自無適
      用刑法第19條第1項規定不罰、或同條第2項規定減輕其刑
      之餘地，附此敘明。
三、撤銷改判之理由及科刑
　㈠原審以被告犯行事證明確，對被告予以論罪科刑，固非無見
    。惟查，被告於案發時罹患憂鬱症等，並領有輕度身心障礙
    證明，雖未達辨識行為違法或依其辨識而行為之能力喪失或
    顯著降低之程度，仍應採為量刑審酌因素之一，原審判未審
    酌及此，容有未洽。被告上訴意旨，所指原判決附表記載告
    訴人受騙及匯款日期為「110年」7月24日，僅屬單純誤載；
    此外，被告仍執前詞，矢口否認犯行，所辯不足採信，固經
    本院論駁如上。然被告主張原審量刑過重，請求改判較輕之
    刑等語，此部分上訴非無理由，自應由本院予以撤銷改判。
　㈡爰審酌被告犯罪之動機、目的、手段、行為惡害、告訴人之
    人數及所遭詐騙之金額、一再飾詞否認且未與告訴人和解並
    賠償損害之犯罪後態度，並考量被告並無前科，有本院被告
    前案紀錄表可憑，素行尚佳，領有輕度身心障礙證明等身心
    狀況，兼衡其教育程度、工作收入情形、家庭生活狀況（見
    本院卷第155頁）等一切情狀，及告訴人之意見（見本院卷
    第62頁），量處如主文第二項所示之刑，並諭知罰金如易服
    勞役之折算標準。
四、不宣告沒收之說明
  　按洗錢防制法第18條第1項前段規定：「犯第14條之罪，其
    所移轉、變更、掩飾、隱匿、收受、取得、持有、使用之財
    物或財產上利益，沒收之」，係採義務沒收主義，祇要合於
    前述規定，法院即應為相關沒收之諭知。然該洗錢行為之標
    的，是否限於行為人實際支配所有者始得宣告沒收，法無明
    文，實務上一向認為倘法條並未規定「不問屬於犯罪行為人
    與否均沒收」時，自仍以屬於被告所有者為限，始應予沒收
    。查被告提供之帳戶為身分不明之人支配使用期間，告訴人
    受騙款項匯入後，隨即遭該不詳之人提領一空，有上開帳戶
    交易明細可參，此外卷內亦無證據足以證明被告提供上開帳
    戶資料，獲有任何不法犯罪所得，爰不予宣告沒收或追徵，
    併此敘明。
據上論斷，應依刑事訴訟法第369條第1項前段、第364條、第299
 條第1項前段，判決如主文。
本案經檢察官王涂芝提起公訴，檢察官董怡臻到庭執行職務。
中　　華　　民　　國　　111 　年　　6 　　月　　30　　日
              　　刑事第六庭    審判長法　官  劉方慈
                                      法　官  許曉微
                                      法　官  朱嘉川
以上正本證明與原本無異。
如不服本判決，應於收受送達後20日內向本院提出上訴書狀，其
未敘述上訴之理由者並得於提起上訴後20日內向本院補提理由書
（均須按他造當事人之人數附繕本）「切勿逕送上級法院」。
                                      書記官  尤朝松
中　　華　　民　　國　　111 　年　　6 　　月　　30　　日
附錄本案論罪科刑法條全文
洗錢防制法第14條第1項
有第2條各款所列洗錢行為者，處7年以下有期徒刑，併科新臺幣
5百萬元以下罰金。
刑法第339條第1項
意圖為自己或第三人不法之所有，以詐術使人將本人或第三人之
物交付者，處5年以下有期徒刑、拘役或科或併科50萬元以下罰
金。

附表：
編號 告訴人 詐騙方式 匯款時間 金額 (新臺幣) 匯入帳戶 證據 1 鄭登富 109年7月24日假冒鄭登富之姪女，撥打電話向鄭登富佯稱借款 109年7月24日10時25分許  18萬元 彰化銀行帳戶 1.證人鄭登富之證述(偵35699卷8、53頁） 2.匯款申請書(同上卷14頁) 3.反詐騙案件紀錄表、受理詐騙帳戶通報警示簡便格式表、金融機構聯防機制通報單(同上卷10至12頁) 4.手機通聯畫面翻拍照片(同上卷16頁) 2 方建軍 110年7月24日假冒方建軍之朋友，以LINE通訊向方建軍佯稱借款 110年7月24日10時52分許 10萬元 新光銀行帳戶 1.證人方建軍之證述(同上卷9頁) 2.匯款申請書(同上卷25頁) 3.反詐騙諮詢專線紀錄表、受理詐騙帳戶通報警示簡便格式表、金融機構聯防機制通報單、受理刑事案件報案三聯單、受理各類案件紀錄表(同上卷17至18、21、22至24頁) 4.行動通訊畫面擷圖(同上卷26頁)